臺灣高雄地方法院刑事判決　　　　　　　100年度易字第677號
公　訴　人　臺灣高雄地方法院檢察署檢察官
被　　　告　陳麗雪
上列被告因詐欺案件，經檢察官提起公訴（99年度偵字第26259
號），本院判決如下：
    主  文
陳麗雪幫助犯詐欺取財罪，處有期徒刑肆月，如易科罰金，以新
台幣壹仟元折算壹日。
    事  實
一、陳麗雪明知當前申請金融帳戶甚為方便，但詐騙集團或不法
    份子為掩飾其詐欺取財之不法行徑，避免執法人員之追究及
    處罰，經常捨自己申請而利用他人之金融帳戶為工具以遂行
    詐騙，因而客觀上可預見無故欲取得他人金融帳戶使用之行
    徑，常與財產犯罪有密切關連，竟意圖為第三人不法所有，
    以縱有人持其金融帳戶作為詐騙犯罪工具亦不違其本意之不
    確定故意，於民國96年12月17日前之某日，在不詳地點，將
    其所申辦之中華郵政股份有限公司草衙郵局帳號第00000000
    000000號帳戶（下稱系爭帳戶）之存摺、印鑑章及密碼，提
    供予不詳之詐騙集團成員使用。因該詐騙集團其他成員自96
    年5 月15日起，即先以電話向戴宏璋佯稱其刮中刮刮樂，可
    得獎金港幣125 萬元，嗣又假財政部官員名義以電話聯繫戴
    宏璋，佯稱要領刮刮樂獎金需先繳交手續費始能領獎云云，
    已使戴宏璋陷於錯誤，多次依指示匯款至其等指定之其他人
    頭帳戶，而該不詳成員取得上開資料後，即與所屬詐欺集團
    之其他成員，共同意圖為自己不法所有，並基於以詐術使人
    將本人或第三人之物交付之犯意聯絡，又以相同之詐術，使
    戴宏璋仍陷於錯誤，依指示於96年12月17日匯款新台幣（下
    同）2 萬元，至系爭帳戶內。嗣因戴宏璋察覺有異，報警循
    線追獲，始悉上情。
二、案經戴宏璋訴由臺南市警察局第一分局報請臺灣臺南地方法
    院檢察署呈請臺灣高等法院檢察署核轉臺灣高雄地方法院檢
    察署檢察官偵查起訴。
    理  由
一、證據能力之判斷：
    按被告以外之人於審判外之言詞或書面陳述，除法律有規定
    者外，依刑事訴訟法第159 條第1 項之規定，雖不得作為證
    據，但依同法第159 條之5 規定，經當事人於審判程序同意
    作為證據，法院審酌該言詞陳述或書面陳述作成時之情況，
    認為適當者，仍得作為證據，且如當事人、代理人或辯護人
    於法院調查證據時，知有上開不得為證據之情形，而未於言
    詞辯論終結前聲明異議者，視為有前項之同意。而本件關於
    證人即告訴人戴宏璋於警詢中所為之陳述，被告於本院行準
    備程序時，表示無需再傳喚開庭（詳本院卷第12頁），且被
    告亦未於本院審理過程中聲明異議，本院審酌上開陳述作成
    時之情況均屬正常，且與本案相關之待證事實具有關連性，
    因認上開證據具有證據能力。
二、事實之認定：
    訊據被告陳麗雪固坦承系爭帳戶為其所申設，但矢口否認將
    系爭帳戶之存摺、印鑑章、密碼提供詐騙集團供犯罪使用，
    辯稱95年之前因作海產生意而申設系爭帳戶，98年5 月26日
    至臺南市警察局第一分局作筆錄前即未使用該帳戶，做完筆
    錄回去找不到，才知該帳戶之存摺、印章鑑、密碼均已遺失
    ，伊未將存摺、印鑑章、密碼提供他人詐騙使用云云。經查
    ：
  (一)所承部分核與中華郵政股份有限公司高雄郵局函及所附開戶
    資料、變更資料、交易資料相符（詳警卷第107 至109 頁、
    臺灣臺南地方法院檢察署98年偵字第13845 號卷第51至52頁
    、本院卷第35至46頁）(二)第9 至14頁），堪信為真實，則系
    爭帳戶確為被告申請設立之事實應可認定。
  (二)告訴人戴宏璋有如事實欄所載被詐騙之情，業經其證述在卷
    （詳警卷第79至83頁），並有匯寄本件款項之國內匯款申請
    書客戶收執聯1 張（詳警卷第86頁），及上開系爭帳戶之交
    易資料附卷可稽，且核與被告供稱不認識告訴人及不知告訴
    人為何匯款至系爭帳戶之情相符（詳警卷第32頁、本院卷第
    12頁、第27頁筆錄），所證自堪信為真實，則告訴人確有如
    事實欄所載之被詐騙事實，亦可認定。
  (三)按辦理「通儲」之金融帳戶時，為求在各分支金融機構均可
    提領，印鑑章因之蓋用在存摺內，是提領時除需蓋用原印鑑
    章外，並需核對事先設定之密碼正確無誤後，始可順利辦理
    ，此為時下臺灣地區金融帳戶實務之經驗法則。而系爭帳戶
    申辦開戶時即係辦理「通儲」，且同時申請核發提款卡，有
    開戶資料附卷可稽（詳本院卷第44頁），但系爭帳戶雖自始
    申請核發提款卡，然自95年12月起至98年2 月26日被設定為
    警示帳戶止之期間，均係以臨櫃提款之方式領取款項，此有
    交易清單附卷可按（詳本院卷第36至41頁），是告訴人於上
    開期間之96年12月17日匯入系爭帳戶2 萬元後，詐騙集團成
    員亦係以臨櫃提款之方式取得該詐騙款項（詳本院卷第39頁
    交易清單之記載），詐騙集團如取得系爭帳戶之提款卡，衡
    情自無需耗費周章及冒被查獲風險而臨櫃取款之必要，是其
    等未取得系爭帳戶之提款卡，應可認定，公訴意旨認被告係
    將系爭帳戶之存摺、提款卡及密碼交付詐騙集團成員使用，
    尚有誤解，應認被告如將系爭帳戶提供詐騙集團使用，則所
    交付者為該帳戶之存摺、印鑑及密碼，合先敘明。
  (四)按當前申請金融帳戶甚為方便，但詐騙集團或不法份子為掩
    飾其詐欺取財之不法行徑，避免執法人員之追究及處罰，經
    常捨自己申請而利用他人之金融帳戶為工具以遂行詐騙，因
    而客觀上可預見無故欲取得他人金融帳戶使用之行徑，常與
    財產犯罪有密切關連；且為確保該金融帳戶不致因申請人辦
    理掛失，使即將成功之詐騙徒勞無功，通常均會事先取得該
    金融帳戶申請人之同意，而目前坊間詐欺集團經申請人同意
    使用金融帳戶之方法，大致區分為以金錢購買及詐騙取得，
    然因近來上開詐騙層出不窮，大眾傳播工具已有大幅報導，
    政府亦再三宣導民眾注意以免受騙，是除知識、社會經驗均
    低於一般平均值甚多者外，對上開情形自無不知之可能，金
    融帳戶被詐騙供詐欺犯罪使用之情形已大幅減少，則具一般
    正常知識、社會經驗者所申設之金融帳戶，如被詐騙集團用
    為詐騙他人匯款之工具，而無法說明詐騙集團何以可取得其
    金融帳戶資料之合理原因，自應認係將金融帳戶提供他人使
    用，有為自己及第三人不法所有之意圖，並具縱他人持其金
    融帳戶作為詐騙工具亦不違其本意之不確定故意。而本件經
    查：
  1.被告為39年9 月10日生，高商畢業，有調查筆錄附卷可稽（
    詳警卷第30頁），本件詐騙時已滿57歲，且據被告供稱，其
    曾在高雄市○○路作生意（詳本院卷第25頁筆錄），堪認有
    一定之學歷及社會工作經驗，對上開政府三令五申所宣導之
    防詐騙訊息，當有一定瞭解，則對詐騙集團詐騙前先行取得
    金融帳戶之慣用詐騙手法，自有一定之認知。
  2.被告雖辯稱系爭帳戶之存摺、印鑑章、密碼遺失，然帳戶資
    料為極重要之金融工具，通常之人均會妥善保管，並無輕易
    遺失之可能，且該帳戶既係辦理「通儲」，衡情，亦無將密
    碼與存摺、印鑑章併放之可能，以免他人可同時取得上開帳
    戶資料，除危及該帳戶之使用外，亦徒增該帳戶被詐騙集團
    用為詐騙工具之風險，而被告竟稱將密碼寫在紙上，並將該
    紙條放在存摺封套上一併遺失，有筆錄附卷可稽（詳臺灣高
    雄地方法院檢察署99年度偵字第26259 號卷第32頁、本院卷
    第29頁），所辯與常情已非相符；況系爭帳戶於告訴人被詐
    騙匯入款項後，並未立即辦理存摺、印鑑遺失補辦之手續，
    有交易清單附卷可稽（詳本院卷第36至41頁）；且依被告於
    97年5 月26日於警詢初供，被詢及有無將系爭帳戶之存摺、
    印鑑章、密碼等資料交付他人使用時，被告亦僅供稱略以：
    系爭帳戶之存摺、印鑑章、密碼均在其保管中，並未交付他
    人使用等語（詳警卷第31頁），並未陳稱該帳戶資料業已遺
    失，而被告為撇清與犯罪之關連，如有遺失上開帳戶資料之
    情，斷無隱而不告知承辦員警之可能，既未告知，顯見並無
    遺失帳戶資料之情形，是綜上各情，堪認被告所辯與事實不
    符，不足採信。
  3.帳戶資料為極重要之金融工具，一般均放置於特定專屬個人
    之隱密處所，且對之極為注意，如有被竊或遺失之徵兆，當
    迅即查明，確定被竊或遺失後，並立即向金融機構辦理掛失
    之相關手續。而被告於97年11月7 日曾辦理系爭帳戶之印鑑
    更換手續，並於同年12月5 日以遺失為由，申請補發系爭帳
    戶之存摺之事實，雖有上開交易清單附卷可稽，但上開申請
    日期距告訴人被詐騙匯款之96年12月17日，均已超過10月，
    相距時間甚久，依上開說明所示，尚難認係查知上開詐騙前
    之被竊或遺失，所為之相關掛失手續，當難為被告有利之證
    明，併予敘明。
  4.綜上，被告有一定之學歷及社會工作經驗，對詐騙集團詐騙
    前先行取得金融帳戶之慣用手法有一定認知，而其申設之系
    爭帳戶資料既被用為本件詐騙之工具，就詐騙集團何以可取
    得系爭帳戶資料之所辯，竟有如上諸多不合理之情形，而不
    足採信，從而應認被告係將系爭帳戶提供予他人使用，有為
    自己及第三人不法所有之意圖，並具縱他人持系爭帳戶作為
    詐騙工具亦不違其本意之不確定故意。
  5.公訴檢察官雖略稱：被告自承未將帳戶資料交付他人使用，
    又被告於97年11月7 日曾辦理系爭帳戶之印鑑變更，且系爭
    帳戶自95年起至上開印鑑變更止約2 年之期間，均係以臨櫃
    提款方式提領該帳戶之款項，因認被告就本件詐騙之參與程
    度，有可能非僅提供帳戶供使用，尚配合詐騙集團為詐騙款
    項之提領等語。而上開臨櫃取款之所稱，固有交易清單附卷
    可稽（詳本院卷第36至41頁），堪信為真實。但如上所述，
    被告主要係辯稱系爭帳戶之存摺、印鑑章、密碼遺失（詳本
    院卷第28頁），則其所稱帳戶資料未交付他人使用（詳本院
    卷第31頁），至多僅係否認本件犯行，尚難據以認定其非將
    存摺、印鑑章、密碼交付他人使用。而系爭帳戶係辦理「通
    儲」，僅需持有存摺、印鑑章及知悉密碼，即可臨櫃提領該
    帳戶之款項，並無需帳戶申辦人親自臨櫃提款，本件既查無
    確切證據可證明被告親自臨櫃提領詐騙款項，參酌當前詐騙
    集團多利用他人金融帳戶以遂行詐騙之行騙方式，非使用集
    團成員之帳戶詐騙，是仍應認被告係將帳戶提供他人使用，
    非加入詐騙集團而參與提領詐騙款項，附此陳明。
  (五)綜上所述，本件事證明確，被告有事實欄所載之犯行，應堪
    認定。
三、論罪科刑：
    按刑法上之幫助犯，係對於犯罪與正犯有共同之認識，而以
    幫助之意思，對於正犯資以助力，而未參與實施犯罪之行為
    者而言，此有最高法院88年度台上字第1270號判決意旨可資
    參照，是以，如未參與實施犯罪構成要件之行為，且係出於
    幫助之意思提供助力，即屬幫助犯，而非共同正犯。而本件
    被告提供其申設之金融帳戶供他人使用，使他人得基於詐欺
    取財之犯意，向告訴人施用詐術，致使告訴人陷於錯誤而將
    款項存入該金融帳戶，以遂行詐欺取財之犯行，然被告單純
    提供其金融帳戶供他人使用之行為，並不等同於向告訴人施
    以詐術行為，此外，復無其他證據可資證明被告有參與詐欺
    取財之構成要件行為，故被告提供其金融帳戶供他人使用之
    行為，係對於他人遂行詐欺取財資以助力。是核被告所為，
    係犯刑法第30條第1 項前段、第339 條第1 項之幫助詐欺取
    財罪。其係幫助詐騙集團成員實施詐騙，非本身從事詐騙，
    應依幫助犯之規定，按正犯之刑減輕之。審酌被告隨意將金
    融帳戶號交付他人使用，幫助詐欺集團成員行騙財物，造成
    告訴人損失2 萬元，並使國家追訴犯罪困難，危害社會交易
    秩序甚鉅，行為實有可議之處，前未曾受有期徒刑以上刑之
    宣告，有臺灣高等法院被告前案紀錄表附卷可稽（詳本院卷
    第48頁），素行尚可，否認犯行，犯後態度不佳，及被告之
    犯罪動機、目的、手段等一切具體情狀，量處如主文所示之
    刑，另考量被告之家庭經濟狀況及智識程度等情，併諭知其
    易科罰金之折算標準，以資懲儆。
據上論斷，應依刑事訴訟法第299 條第1 項前段，刑法第30條、
第339 條第1 項、第41條第1 項前段，刑法施行法第1 條之1 ，
判決如主文。
本案經檢察官魏豪勇到庭執行職務。
中    華    民    國   100    年    7     月    26    日
                刑事第六庭審判長法  官  李璧君
                                法  官  曾鈴
                                法  官  鄭峻明
以上正本證明與原本無異。
如不服本判決應於收受判決後10日內向本院提出上訴書狀，並應
敘述具體理由。其未敘述上訴理由者，應於上訴期間屆滿後20日
內向本院補提理由書(均須按他造當事人之人數附繕本)「切勿逕
送上級法院」。
中    華    民    國  100     年    7     月    26    日
                                書記官  吳韻芳
論罪科刑法條：
刑法第339條
意圖為自己或第三人不法之所有，以詐術使人將本人或第三人之
物交付者，處5 年以下有期徒刑、拘役或科或併科1 千元以下罰
金。
以前項方法得財產上不法之利益或使第三人得之者，亦同。
前二項之未遂犯罰之。